【裁判字號】    91,簡上,447
【裁判日期】    920930
【裁判案由】    損害賠償
【裁判全文】
臺灣臺中地方法院民事判決  九十一年度簡上字第四四七號
    上  訴  人  甲○○
    訴訟代理人  乙○○
    被上訴人    丙○○
    訴訟代理人  丁○○
右當事人間請求損害賠償事件，上訴人對於民國九十一年八月五日本院臺中簡易庭九
十一年度中簡字第二一一九號第一審判決提起上訴，本院於九十二年九月十日言詞辯
論終結，判決如下：
    主      文
上訴駁回。
第二審訴訟費用由上訴人負擔。
    事實及理由
一、被上訴人起訴主張：上訴人之子林鴻偉於民國九十年四月十七日七時四十分許，
    無照駕駛車牌號碼ＹＩＤ－五六二號重型機車（下稱系爭機車），沿臺中市南屯
    區○○○○路由烏日往臺中市區方向行駛（即由南往北方向），途經楓樂西巷與
    永春東二路無號誌交岔路口（下稱系爭交岔路口）時，竟超速駕駛、未讓右方車
    先行，適被上訴人駕駛車牌號碼五Ｊ－二九七九號自用小客車（下稱系爭小客車
    ），沿臺中市南屯區楓樂西巷往黎明路方向行駛（即由東往西方向），行經系爭
    交岔路口遭林鴻偉駕駛之系爭機車撞及系爭小客車左後端，致被上訴人所有之系
    爭小客車毀損。被上訴人因本件車禍受有修理系爭小客車而支出之工資六萬五千
    二百元、零件費二十五萬四千八百元及營業稅一萬六千元，合計三十三萬六千元
    之損害。上訴人為林鴻偉之法定代理人，自應與林鴻偉對被上訴人連帶負損害賠
    償責任。爰依侵權行為之法律關係，請求上訴人賠償被上訴人上開三十三萬六千
    元百分之八十計算之損害即二十六萬八千八百元，及自起訴狀繕本送達被告翌日
    即九十一年七月五日起至清償日止，按年息百分之五計算之利息（原審判決上訴
    人應給付被上訴人二十一萬八千七百四十七元，及自九十一年七月五日起至清償
    日止，按年息百分之五計算之利息，被上訴人就敗訴部分未據聲明不服，業已確
    定。）。並於本院聲明：如主文所示。
二、上訴人則以：(一)本件被上訴人係駕駛系爭小客車沿永春東二路由北往南方向（與
    上訴人對向而行），超速違規行經系爭交岔路口欲左轉楓樂西巷，見林鴻偉駕駛
    系爭機車途經系爭交岔路口處，被上訴人卻突然將方向盤右轉，林鴻偉駕駛之系
    爭機車遭被上訴人之系爭小客車左後方撞及，始發生本件車禍，故被上訴人對本
    件車禍應負全部之過失責任，被上訴人自不得請求上訴人負賠償責任。(二)縱認林
    鴻偉就本件車禍之發生係具過失，惟被上訴人亦與有過失，且本件車禍現場即前
    揭楓樂西巷與永春東二路口極為寬廣，倘被上訴人之車速果真係剛起步之七至八
    公里時速，則被上訴人於本件車禍發生後必能及時將系爭小客車停住，以避免損
    害擴大，被上訴人於本件車禍發生後竟未停車，反加速衝撞前揭路口旁之橋頭致
    系爭小客車車頭毀損，被上訴人就此損害擴大部分亦與有過失。從而，被上訴人
    修理系爭小客車逾二萬六千五百元部分，均屬因被上訴人之過失衝撞橋頭而造成
    之擴大損害，被上訴人自不得請求上訴人負賠償責任。(三)被上訴人因其過失而發
    生本件車禍，致林鴻偉所有之系爭機車毀損，並致林鴻偉受有右側股骨骨折、鼻
    骨骨折、頭部外傷、壓力性潰瘍、牙齒斷裂等傷害，則被上訴人對於林鴻偉所受
    系爭機車修理費一萬八千四百元、醫療費二十五萬八千二百五十二元（包括住院
    醫療費六千二百五十二元、植牙三顆二十四萬元及單冠瓷牙一萬二千元）、減少
    工作收入九萬六千元、精神慰撫金三十萬元，合計六十七萬二千六百五十二之損
    害，自應負賠償責任，上訴人就林鴻偉所受上開損害自得依民法第二百七十七條
    、第三百三十四條第一項前段之規定，對被上訴人主張抵銷等語，作為抗辯。並
    於本院聲明：1.原判決不利於上訴人部分廢棄；2.前項廢棄部分，被上訴人在第
    一審之訴駁回。
三、本件被上訴人主張上訴人之子林鴻偉於九十年四月十七日七時四十分許，無照駕
    駛系爭機車沿臺中市南屯區○○○○路由烏日往臺中市區方向行駛（即由南往北
    方向），途經楓樂西巷與永春東二路無號誌交岔路口時，竟超速駕駛、未讓右方
    車先行，適被上訴人駕駛系爭小客車沿臺中市南屯區楓樂西巷往黎明路方向行駛
    （即由東往西方向），行經系爭交岔路口遭林鴻偉駕駛之系爭機車撞及，致被上
    訴人所有之系爭小客車毀損等情，有被上訴人提出臺灣省臺中市區車輛行車事故
    鑑定委員會九十一年一月三十一日中市鑑字第九００八八一號函所檢附之鑑定意
    見書、臺灣省車輛行車事故覆議鑑定委員會函、臺中市警察局交通警察隊肇事現
    場圖、照片、統一發票、估價單，及臺中市警察局九十一年七月十一日中市警交
    字第０九一００五二二九九號函檢附之臺中市○○○道路交通事故調查報告表、
    現場圖及照片等附於原審卷可證。按「行車速度，依標誌或標線之規定，無標誌
    或標線者，應依左列規定：三、行經無號誌之交岔路口，應減速慢行，作隨時停
    車之準備」；「汽車行駛至交岔路口，其行進、轉彎，應依左列規定：二、車輛
    行至無號誌之交岔路口，支線道車應暫停讓幹道車先行。未劃分幹、支線或同為
    幹線道或支線道者，轉彎車應暫停讓直行車先行；如同為直行車或轉彎車者，左
    方車應暫停讓右方車先行」，道路交通安全規則第九十三條第一項第三款、第一
    百零二條第一項第二款分別定有明文。本件經本院依職權調閱本院九十一年度交
    易字第五八六號（含臺灣高等法院臺中分院九十二年度交上易字第二九八號）過
    失傷害刑事偵審案卷，可知除上開臺灣省車輛行車事故覆議鑑定委員會及臺灣省
    臺中市區車輛行車事故鑑定委員會鑑定結果，均認係林鴻偉無照駕駛系爭機車行
    經系爭交岔路口超速行駛、未讓右方車先行，為本件車禍肇事主因外【見上開刑
    事案件（下同）偵查卷第四一、五三頁】，嗣經臺灣高等法院臺中分院刑事庭送
    請國立交通大學鑑定車禍肇事責任結果，亦認林鴻偉無照駕駛系爭機車，於系爭
    交岔路口超速行駛，未讓右方車先行，撞及右方車即系爭小客車左後端，為肇事
    原因，有國立交通大學九十二年四月二十九日（九二）交大管運字第○九二○○
    ○一八八一號函附之行車事故鑑定意見書附於上開刑事案件二審卷可證（見四○
    頁），則本件車禍係因林鴻偉之過失致被上訴人所有系爭小客車遭撞及而毀損，
    至為明確。是林鴻偉過失行為與被上訴人所有系爭小客車毀損二者間，顯有相當
    因果關係，自堪認定。
四、上訴人固抗辯：被上訴人對本件車禍損害之發生及擴大均與有過失，並以前揭情
    詞置辯。為被上訴人所否認，經查：
  (一)依系爭機車及系爭小客車毀損情形觀之，系爭小客車左後輪上方凹損，系爭機車
    則係車頭毀損（見偵查卷第十七頁照片三張），可見本件係林鴻偉騎乘系爭機車
    不慎撞及被上訴人之系爭小客車左後輪上方；參以林鴻偉於警訊及偵查中提出之
    行車鑑定覆議書上均曾自承其係不慎（剎車不及）撞及系爭小客車之左後輪上方
    等語（見偵查卷第十二頁背面、第四十七頁），足認上訴人抗辯本件車禍係自被
    上訴人系爭小客車左後方處撞及林鴻偉之系爭機車前輪處等語，不足採信。
  (二)上訴人雖抗辯：被上訴人係駕駛系爭小客車沿永春東二路由北往南方向（與上訴
    人對向而行），至系爭交岔路口欲左轉楓樂西巷，見林鴻偉駕駛系爭機車途經系
    爭交岔路口，被上訴人卻突然將方向盤右轉，林鴻偉駕駛之系爭機車遭被上訴人
    之系爭小客車左後方撞及始發生本件車禍等語。惟查，被上訴人自警訊、偵查迄
    一、二審刑事案件審理時均一致陳明：伊係自楓樂西巷家中出發沿楓樂西巷往黎
    明路之方向（即由東往西）行駛，至系爭交岔路口與林鴻偉之機車（由南往北方
    向）呈垂直方向碰撞等語，核與證人林大森於本院結證：「車禍發生當時我有看
    見。就是照片上的機車與汽車發生車禍沒錯。當時我騎機車從黎明路轉進楓樂西
    巷行進（黎明路與楓樂西巷垂直），經過永春東二路交叉路口時，看到的是自小
    客車楓樂西巷上面從我的前方對向行駛而來。摩托車是從永春東二路方向行駛。
    」等語（見本院九十二年四月二十一日準備程序筆錄）互核相符，已堪認上訴人
    前開所辯顯與實情不符。再衡諸上訴人抗辯本件車禍發生時系爭小客車係沿永春
    東二路由北往南方向行駛等語，亦與事理相悖，蓋果如上訴人所述，則被上訴人
    既欲左轉楓樂西巷，又豈有見林鴻偉騎系爭機車至系爭交岔路口處卻突然將方向
    盤右轉之理，且依林鴻偉自陳當時伊車速約六十公里，其係於碰撞前五公尺，始
    見到被上訴人之系爭小客車等情以觀（見偵查卷第十二頁背面、一審刑事卷第二
    八頁），以每秒鐘車行距離十六．六七公尺，而一般人之反應時間為四分之三秒
    ，林鴻偉根本無法看到被上訴人左轉後復為右轉之動作，更遑論其看到被上訴人
    之行向，且臺灣省臺中市區車輛行車事故鑑定委員會研議意見亦認為被上訴人於
    系爭交岔路口內迴轉之動態應屬不可能等語（見偵查卷第四十一頁背面），益見
    上訴人前開所辯，不足採信。
  (三)本件經送請國立交通大學鑑定車禍肇事責任結果，認為林鴻偉無照駕駛重型機車
    ，於無號誌交岔路口超速行駛，未讓右方車先行，撞及右方車左後端，為肇事原
    因，有如前述，足認被上訴人就本件車禍之發生並無過失可言。至於臺灣省臺中
    市區車輛行車事故鑑定委員會鑑定結果，雖認為被上訴人駕駛系爭小客車行經無
    號誌交岔路口疏未減速慢行，為肇事次因（見偵查卷第四二頁），臺灣省車輛行
    車事故覆議鑑定委員會覆議結果亦同上開原鑑定意見（見偵查卷第五三頁）。惟
    查，參諸被上訴人自陳其行經系爭交岔路口時，已減速慢行，時速僅約七、八公
    里等語（見偵查卷第十頁背面、第四五頁），及系爭小客車左後方經撞及後凹陷
    處甚集中，並未擴及後車燈處，與一般車速甚快致遭撞及瞬間，車移動面大，而
    撞損面大之情形有異，則上訴人駕駛系爭小客車之車速甚慢，應堪認定。此外，
    上訴人復未舉證證明被上訴人確有超速行駛或未減速慢行之情事，自不得以本件
    車禍業已發生，即反證被上訴人必有未減速慢行作隨時停車準備之情形，臺灣省
    臺中市區車輛行車事故鑑定委員會及臺灣省車輛行車事故覆議鑑定委員會均未斟
    酌及此，遽認被上訴人未減速慢行，為肇事次因，此部分尚有未洽，爰不予參考
    引用。
  (四)至證人林大森於本院雖證稱：「當時只看到自小客車一左轉就發生車禍了，並沒
    有看見有自小客車有煞車的情形。」等語，惟其同時亦證述：「當時自小客車有
    左轉動作，自小客車一左轉，車禍就發生了。因為自小客車是對面過來，所以車
    速多快我並不清楚。」等語明確。則參諸前述上訴人駕駛系爭小客車行經系爭交
    岔路口時車速甚慢，及證人林大森對於被上訴人之車速為何並不清楚等情以觀，
    本件縱認被上訴人未煞車，仍難依此推認被上訴人就本件車禍之發生即具有過失
    。是證人林大森上開證言，自難逕為不利被上訴人之認定，附此敘明。
  (五)又林鴻偉騎乘之系爭機車撞及被上訴人系爭小客車之左後端後，系爭小客車復撞
    及系爭交岔路口旁之橋頭並致系爭小客車車頭毀損乙節，有上開照片、估價單附
    於原審卷可稽，且為兩造所不爭執，堪認屬實。本件被上訴人係駕駛系爭小客車
    沿楓樂西巷往黎明路之方向由東往西行駛，在無號誌之系爭交岔路口，林鴻偉之
    左方車並未暫停讓被上訴人之右方車先行，致系爭小客車左後端突遭林鴻偉騎乘
    之系爭機車碰撞，有如前述，則林鴻偉之違規行為實非被上訴人所得防範，被上
    訴人更無注意車後他人行車狀況之義務，在被上訴人係無從預見林鴻偉違規駕駛
    系爭機車撞及系爭小客車左後端之情形下，倘謂被上訴人之系爭小客車遭林鴻偉
    之系爭機車碰撞後之瞬間，被上訴人猶能以正常之方向、速率駕駛系爭小客車，
    進一步並謂被上訴人仍有防止系爭小客車撞及系爭交岔路口旁橋頭之能力，實與
    常情相違。換言之，被上訴人既對系爭小客車遭林鴻偉之系爭機車撞及無預見可
    能性，且對系爭小客車撞及系爭交岔路口旁橋頭之結果無迴避可能性，自堪認被
    上訴人對於本件車禍損害之發生或擴大並無過失可言。且本院九十一年度交易字
    第五八六號、臺灣高等法院臺中分院九十二年度交上易字第二九八號刑事判決，
    均認本件車禍之發生被上訴人並無過失之情事，同於本院之認定，益見上訴人抗
    辯被上訴人對於林鴻偉因本件車禍所受之損害，亦具過失而應負賠償責任等語，
    自無可採。
  (六)被上訴人對於林鴻偉因本件車禍所受損害，既未具過失而無須負賠償責任，則上
    訴人主張就林鴻偉所受損害得對被上訴人主張抵銷乙節，亦屬無據，附此敘明。
五、按因故意或過失，不法侵害他人之權利者，負損害賠償責任；不法毀損他人之物
    者，被害人得請求賠償其物因毀損所減少之價額；無行為能力人或限制行為能力
    人，不法侵害他人之權利者，以行為時有識別能力為限，與其法定代理人連帶負
    損害賠償責任，民法第一百八十四條第一項前段、第一百九十六條、第一百八十
    七條第一項前段分別定有明文。經查：
  (一)林鴻偉為七十二年八月十五日生，有道路交通事故調查報告表附於原審卷可稽，
    且為兩造所不爭執，堪認屬實。本件車禍係九十年四月十七日發生，林鴻偉於本
    件車禍發生時為有識別能力之限制行為能力人，林鴻偉就本件車禍既有過失，須
    負損害賠償責任，依前開規定，本件車禍發生時為林鴻偉法定代理人之上訴人，
    自應與林鴻偉對被上訴人負連帶損害賠償責任。
  (二)又新車經使用以後，因車況、零件折舊後交易價值必有一定之減損，為社會一般
    人所共認。則請求賠償物被毀損所減少之價值，固得以修復費用為估價標準，但
    以必要者為限，例如修理材料費以新品換舊品應予折舊（參照最高法院七十七年
    第九次民事庭會議決議），始屬妥當。而依行政院所頒「固定資產耐用年數表」
    及「固定資產折舊率表」之規定，自用小客車之耐用年數為五年，依定率遞減法
    （參見所得稅法第五十一條，即以固定資產每期減除該期折舊之餘額順序作為各
    次期計算折舊之基數（折舊即定率）計算折舊額（參見所得稅法施行細則第四十
    八條第二款））每年折舊千分之三六九，本件被上訴人所有系爭小客車之領照日
    為九十年二月十三日，此有被上訴人提出之汽車行車執照影本一件附於原審卷可
    佐，至被毀損之九十年四月十七日止計三個月（不滿一月以一月計，參酌「營利
    事業所得稅結算申報查核準則」第九十五條第八款），是系爭小客車修復之工資
    為六萬五千二百元，零件費用為二十五萬四千八百元，營業稅為一萬六千元，扣
    除零件之折舊後，被上訴人所得請求上訴人賠償之損害為零件修理費二十三萬一
    千二百九十五元（計算式：折舊額254800×0.369×3/12=23505（元以下四捨五
    入），000000-00000=231295）、工資六萬五千二百元、營業稅一萬六千元，共
    計三十一萬二千四百九十五元。從而，本件被上訴人請求上訴人給付其系爭小客
    車毀損之損害即二十六萬八千八百元，及自起訴狀繕本送達被告翌日即九十一年
    七月五日起至清償日止，按年息百分之五計算之利息，自屬有據，應予准許。
六、綜上所述，本件係因上訴人之子林鴻偉之過失始發生本件車禍，致被上訴人受有
    系爭小客車毀損之損害，且被上訴人並無與有過失之情事，有如前述。則被上訴
    人依侵權行為之法律關係，請求上訴人給付被上訴人系爭小客車毀損計二十六萬
    八千八百元之損害，及自起訴狀繕本送達被告翌日即九十一年七月五日起至清償
    日止，按年息百分之五計算之利息，為屬有據。上訴人抗辯被上訴人對於林鴻偉
    因本件車禍所受損害應負賠償責任，及上訴人就林鴻偉所受損害得對被上訴人主
    張抵銷，則屬無據，不應准許。原審認為被上訴人就本件車禍之發生係與有百分
    之三十之過失責任比例，就被上訴人前開請求之給付，僅判命上訴人應給付被上
    訴人二十一萬八千七百四十七元，及自九十一年七月五日起至清償日止，按年息
    百分之五計算之利息，固有未合，惟被上訴人就敗訴即五萬零五十三元部分（
    000000－000000＝50053）並未聲明不服，本院就此部分自無庸進一步審酌。是
    原審所為上訴人敗訴之判決部分，並無不合，上訴意旨指摘原判決不當，求予廢
    棄改判，為無理由，應予駁回其上訴。
七、兩造其餘攻及防禦方法，經審酌後，核與判決結果不生影響，爰不一一論述，併
    予敘明。
據上論結，本件上訴為無理由，依民事訴訟法第四百三十六條之一第三項、第四百四
十九條第一項、第七十八條，判決如主文。
中      華      民      國    九十二    年      九      月      三十    日
                                  臺灣臺中地方法院民事第五庭
~B審判長法官  張惠立
~B法      官  王邁揚
~B法      官  何世全
右正本證明與原本無異
本判決不得上訴
中      華      民      國    九十二    年      十      月      六      日
~B法院書記官


司法院資訊處製作；財團法人民間司法改革基金會備份。
